---
title: "Tugas Pertemuan 11: Manipulasi Data"
author: Sahda Huwaidah Estiningtyas
date: "`30 Mei 2024`"
output: word_document
---

**Soal 7-20** menggunakan data msleep.csv.
```
> dat <- read.csv(file="C:/data/msleep.csv")
> dat <- as_tibble(dat)
> glimpse(dat)
Observations: 83
Variables: 11
$ name         <fct> Cheetah, Owl monkey, Mountain beaver, Greate...
$ genus        <fct> Acinonyx, Aotus, Aplodontia, Blarina, Bos, B...
$ vore         <fct> carni, omni, herbi, omni, herbi, herbi, carn...
$ order        <fct> Carnivora, Primates, Rodentia, Soricomorpha,...
$ conservation <fct> lc, NA, nt, lc, domesticated, NA, vu, NA, do...
$ sleep_total  <dbl> 12.1, 17.0, 14.4, 14.9, 4.0, 14.4, 8.7, 7.0,...
$ sleep_rem    <dbl> NA, 1.8, 2.4, 2.3, 0.7, 2.2, 1.4, NA, 2.9, N...
$ sleep_cycle  <dbl> NA, NA, NA, 0.1333333, 0.6666667, 0.7666667,...
$ awake        <dbl> 11.9, 7.0, 9.6, 9.1, 20.0, 9.6, 15.3, 17.0, ...
$ brainwt      <dbl> NA, 0.01550, NA, 0.00029, 0.42300, NA, NA, N...
$ bodywt       <dbl> 50.000, 0.480, 1.350, 0.019, 600.000, 3.850,...
```

#### 11.	Susun data yang terdiri dari name, order, sleep_total dalam urutan naik berdasarkan kolom order dan sleep_total dan filter untuk sleep_total >= 10. Lalu tampilkan 3 pengamatan pertama.
```{r}
library(dplyr)
# Memanggil data
sleep <- read.csv("C:/Users/LENOVO/OneDrive/Documents/UNY/Semester 2/msleep.csv")
head(sleep)

# Menyusun data
result <- sleep %>% 
  select(name, order, sleep_total) %>% 
  arrange(order, sleep_total) %>% 
  filter(sleep_total >= 10)

head(result, n = 3)
```

#### 12.	Buat variabel baru rem_proportion yang didefinisikan sebagai sleep_rem dibagi dengan sleep_total lalu tambahkan pada data. Lalu tampilkan 3 pengamatan pertama.
```{r}
result <- sleep %>% 
  mutate(rem_proportion = sleep_rem / sleep_total)

head(result, n = 3)
```

#### 13.	Buat variabel baru rem_proportion yang didefinisikan sebagai sleep_rem dibagi dengan sleep_total dan bodywt_grams yang didefinisikan sebagai bodywt * 1000 lalu tambahkan pada data. Lalu tampilkan 3 pengamatan pertama.
```{r}
result <- sleep %>% 
  mutate(rem_proportion = sleep_rem / sleep_total,
         bodywt_grams = bodywt * 1000)

head(result, n = 3)
```

#### 14.	Buat ringkasan statistik rata-rata, simpangan baku, minimum, maksimum dan total dari sleep_total berdasarkan grup order. 
```{r}
summary_stats <- sleep %>% 
  group_by(order) %>% 
  summarise(
    avg = mean(sleep_total, na.rm = TRUE), 
    min = min(sleep_total, na.rm = TRUE), 
    max = max(sleep_total, na.rm = TRUE), 
    sd = sd(sleep_total, na.rm = TRUE), 
    total = n()
  )

print(summary_stats)
```
