---
title: "Tugas Pertemuan Minggu 4-5: Asumsi Regresi Linier Sederhana"
author: Analisis Uji Ketidakpasan dan Uji Asumsi Regresi Linier Sederhana mengenai
  hubungan antara usia Height dan HandSpan pada data handheight 
date: "`20 Maret 2024`"
output:
  word_document: default
  html_document: default
  pdf_document: default
---


# Membaca Data
```{r}
handheight<-read.table("C:/Users/LENOVO/OneDrive/Documents/Learning R/Semester 2/handheight.txt", header = TRUE)
head(handheight)
```

# Eksplorasi data
```{r}
summary(handheight)
plot(handheight$Height, handheight$HandSpan, xlab="Height", ylab="HandSpan", pch=10)
```

# Persamaan Regresi
```{r}
model2 <- lm(HandSpan ~ Height, data = handheight)
summary(model2)
```

# Asumsi 1: Rata-rata galat diasumsikan bernilai nol
```{r}
plot(handheight$Height, handheight$HandSpan, 
     xlab="Height", ylab="HandSpan", pch=10, 
     main="Plot Uji Asumsi Rata-rata Galat bernilai nol")
```

# Asumsi 2: Galat saling bebas
```{r}
c <- (1:167)
handheight <- cbind(handheight, c)
head(handheight)

plot(handheight$c, model2$residuals,
     xlab = "amatan", ylab = "residuals", type = "l",
     main = "Plot Uji Asumsi Galat Saling Bebas")

plot(handheight$c,model2$residuals,
     xlab="Amatan",ylab="Residuals",
     main="Plot Uji Asumsi Galat Saling Bebas")
```


# Asumsi 3: Galat berdistribusi normal
```{r}
c <- (1:167)
ytopi <- model2$fitted.values
ei <- model2$residuals
eiterurut <- sort(model2$residuals)
anova(model2)

hi<-sqrt(1.69)*qnorm((c-0.375)/(167+0.25))
Hi<-cbind(handheight, ytopi, ei, eiterurut, hi)
head(Hi)

plot(hi,eiterurut,
     xlab="hi",ylab="eiterurut",
     main="Plot Uji Galat Berdistribusi Normal")
```

### Atau gunakan fungsi qqnorm dan qqline di R berikut
```{r}
qqnorm(model2$residuals, ylab = "raw residuals")
qqline(model2$residuals)
```

## Histogram
```{r}
hist(model2$residuals, main="Histogram Uji Galat Berdistribusi Normal")
```

## Histogram untuk interval data = 167
```{r}
hist(model2$residuals, 167, main="Histogram Uji Galat Berdistribusi Normal untuk Interval Data = 167")
```

## Boxplot
```{r}
boxplot(model2$residuals, main="Boxplot")
```

# Asumsi 4: Ragam galat diasumsikan konstan
```{r}
ytopi<-model2$fitted.values
ei<-model2$residuals
plot(ytopi,ei,
     xlab="fitted values", ylab="residuals",
     main="Plot Uji Ragam Galat Konstan")
```

# Asumsi 5: X dan Y berhubungan linear
```{r}
plot(handheight$Height, handheight$HandSpan, main="Plot Data")
```

# Asumsi 6: Tidak ada outlier
```{r}
plot(handheight$Height, handheight$HandSpan, main="Plot Data")
```

Nama Anggota

1. Fiki Vania Arun Fadila (23031030003)
2. Nariza Rahmadani Putri Mawardi (23031030012)
3. Sahda Huwaidah Estiningtyas (23031030019)
4. Sekar Ayu Nida Nur Afifah (23031030028)
5. Qurrota A’yun Zahirah (23031030029)